【裁判字號】    96,上,844
【裁判日期】    970227
【裁判案由】    確認不動產租賃契約存在等
【裁判全文】
臺灣高等法院民事判決                   96年度上字第844號
上  訴  人  丙○○○○○○○
訴訟代理人  傅國光律師
被上訴人    乙○○○
            甲○○
            丁○○
            戊○○○
            東光百貨股份有限公司
            春煇建設股份有限公司
上列二人
法定代理人  己○○    住同上
                      住台北市中山區○○○路413號8樓
共      同
訴訟代理人  黃毓棋律師
上列當事人間請求確認不動產租賃契約存在等事件，上訴人對於
中華民國96年8月24日臺灣臺北地方法院95年度訴字第10780號第
一審判決，提起上訴，本院於97年２月13日言詞辯論終結，判決
如下：
    主    文
上訴駁回。
第二審訴訟費用由上訴人負擔。
    事實及由
一、本件上訴人主張：坐落台北市○○區○○段３小段2495號土
    地上，門牌台北市○○○路413號3樓建物 (總面積2375.34
    平方公尺），原為被上訴人春煇建設股份有限公司（下稱春
    煇公司）及東光百貨股份有限公司（下稱東光公司）所共有
    （應有部分各為萬分之3571、6429)。伊自民國86年2月起，
    與春煇公司就其分管上開建物之部分建物（面積856.65平方
    公尺，增建門牌為台北市○○街46號3樓，下稱系爭建物)，
    ，逐年訂立租賃契約。最近一次租約於92年底續訂，租期自
    93年4月1日起至94年12月31日止，已一次交付春煇公司全部
    21個月之租金新台幣（下同)693萬元。其間，春煇公司雖因
    86年8月4日之調解，於93年10月1日， 將其所有權應有部分
    ，辦理移轉登記予被上訴人甲○○、乙○○○、丁○○、戊
    ○○○（下稱甲○○等人）；而東光公司之所有權應有部分
    ，亦經拍賣，由乙○○○於92年2月8日以共有人之身分優先
    承（買）受（迄未辦理所有權移轉登記）。惟甲○○等人及
    東光公司，均仍應受原分管契約及租約之拘束。故上開租約
    於94年12月31日屆滿後，伊仍繼續占有租賃，春煇公司亦未
    終止租約及請求伊搬遷， 依民法第451條之規定，伊就系爭
    建物，自95年1月1日起即有不定期限之租賃關係存在。詎被
    上訴人竟否認該租賃關係之存在，甲○○等人及東光公司更
    於93年間，另件請求伊遷讓房屋，致伊本於租賃關係占有系
    爭建物之法律上地位，處於不安之狀態，自得提起積極確認
    之訴，予以排除。又春煇公司因內部糾紛，自93年11月起即
    未再繳納大樓公共管理水電等費用，已由伊代繳第三樓整層
    之各該費用，計67萬7,831元。預估將來1年內，亦有不繳納
    之虞，仍得由伊代墊上開費用1.2倍之費用。伊自得依無因
    管理法律關係，請求甲○○等人償還150萬元之費用。爰求
    為確認上訴人就系爭建物，有不定期限之租賃關係存在。及
    甲○○等人應給付伊150萬元，並 (於本院減縮為）自訴狀
    繕本最後送達翌日起，加付法定遲延利息；暨以供擔保為條
    件之假執行判決。
二、被上訴人則以：系爭建物並非春煇公司所有，亦無由春煇公
    司分管之約定，上訴人與春煇公司間就系爭建物是否存有租
    賃關係，無法改變甲○○等人為該建物之正當所有權人之事
    實，足見上訴人並無即受確認判決之法律上利益，其提起
    本件確認之訴，不應准許。又上訴人所指之租約，其承租人
    係東宮餐廳即王水池，亦非上訴人。又春煇公司自83年股東
    會後，即選任己○○為董事長，縱訴外人黃麗齡曾以該公司
    負責人之身分，與上訴人簽訂租約，對於春煇公司，仍不生
    效力。對於甲○○等人及東光公司，自亦無民法第451條規
    定之適用可言。另上訴人無占有系爭建物之正當權源，應返
    還該建物予甲○○等人及東光公司，前為原審法院另件93
    年度訴字第5305號確定判決（下稱第5305號確定判決）所確
    定，自不容上訴人再為相反之主張。上訴人猶於本件，請求
    確認對系爭建物有租賃關係存在，亦屬不應准許。此外，縱
    上訴人有繳付系爭建物管理費及公共水電等費用之情，乃因
    其占有、使用該建物使然，非為甲○○等人管理事務，不得
    依無因管理之法律關係，請求甲○○等人償還費用。即令上
    訴人仍得請求償還，甲○○等人亦得以第5305號確定判決所
    命上訴人對其等之給付為抵銷等語，資為抗辯。
三、原審為上訴人敗訴之判決，上訴人不服，提起第二審上訴，
    聲明：(一)原判決廢棄。(二)確認上訴人就系爭建物有不定期之
    租賃關係存在。(三)被上訴人甲○○等人應（共同）給付上訴
    人150萬元， 及自訴狀繕本最後送達翌日起加付法定遲延利
    息。(四)上項聲明，願供擔保請准宣告假執行。被上訴人則聲
    明駁回上訴人之上訴；並陳明如受不利判決，願供擔保請准
    免為假執行。
四、按法律關係之存在否不明確，致原告在私法上之地位有受侵
    害之危險，而此危險得以對於被告之確認判決除去之者，即
    得依民事訴訟法第247條第1項之規定，提起確認之訴。本件
    上訴人主張其就系爭建物，與分管之春煇公司間，原有不定
    期限租賃關係存在，該租賃關係不因春煇公司移轉其所有權
    應有部分予甲○○等人，或共有人東光公司之應有部分，經
    乙○○○優先承買而受影響，於兩造間仍有該不定期租賃關
    係存在等情，既為被上訴人所否認。且上訴人請求確認該租
    賃關係存在，又非第5305號確定判決之既判力所及。該不定
    期租賃關係之存否，使上訴人得否合法使用系爭建物之法律
    上地位，仍屬處於不安之狀態。則上訴人提起本件確認之訴
    ，自難謂無即受確認判決之法律上利益。被上訴人抗辯上訴
    人無此確認利益云云，尚非可取。
五、又查，門牌台北市○○○路413號3樓建物  (總面積為2375.
    34平方公尺），原為春煇公司及東光公司所共有（應有部分
    各為萬分之3571及6429 )。嗣春煇公司依86年6月2日之調解
    ，將其所有權應有部分辦理移轉登記予甲○○等人（甲○○
    、乙○○○、丁○○、林顏美絢之應分有部分，依序為萬分
    之1250、1250、714、357）。而東光公司之所有權應有部分
    ，則經乙○○○於92年2月8日拍定（尚未辦理所有權移轉登
    記）。另「東宮餐廳即王水池」自86年2月起， 即與由訴外
    人黃麗齡為代表人之春煇公司，就系爭建物（即增建門牌為
    台北市○○街46號3樓部分)訂立租約，並逐年換約。最近一
    次，則係以「東宮舞廳即羅榮祥」提出承租之申請，租期自
    93年4月1日起至94年12月31日止，上訴人並已交付21個月之
    租金，共計693萬元。 又甲○○等人及東光公司另件對上訴
    人提起排除侵害等訴訟，經第5305號確定判決，判命上訴人
    應遷讓系爭建物，及給付（返還）不當得利等事實。有兩造
    不爭執之建物登記謄本（原審卷9至10頁)，房屋租賃契約書
    、申請書（系爭排除侵害事件一審卷40至51頁），支票、支
    出證明單、春煇公司會計傳票及銀行存款往來對帳單（同上
    卷117至124頁、126至135頁），暨第5305號判決書及確定證
    明書（原審卷68至75頁、83頁）可稽，自堪認為真實。
六、按法院於確定判決理由中，就訴訟標的以外當事人所主張之
    重要爭點本於當事人辯論之結果已為判斷時，除有顯然違背
    法令，或當事人已提出新訴訟資料足以推翻原判斷之情形外
    ，同一當事人就與該重要爭點有關所提起之他訴訟，不得再
    為相反之主張，法院亦不得作相反之判斷，以符民事訴訟法
    上之誠信原則（此為最高法院88台上2230號判決所持見解，
    可供參考）。本件經查，甲○○等人及東光公司，前另件對
    上訴人提起排除侵害等事件（原審法院93年度訴字第5305號
    ），就上訴人於該事件審理中，提出房屋租賃契約、申請書
    、支票、支出證明單、會計傳票，及銀行存款往來對帳單等
    ，抗辯其就系爭建物，早於82年間起，即逐年與春煇公司簽
    訂租約，最近一次訂約後，亦已支付全數之租金，於94年12
    月31日租期屆滿後，繼續使用租賃物，已視為有不定期限租
    賃關係存在，依買賣不破租賃之原則，該租賃關係對於被上
    訴人仍屬存在等諸節。經審理法院斟酌全辯論意旨及調查證
    據之結果，認定：春煇公司自83年股東會後，歷次選任之董
    事長均為己○○，而東光公司負責人己○○與訴外人黃光春
    間，就春煇公司負責人之職位，自83年３月14日起，即起勃
    谿。嗣經最高法院於91年1月24日，以91年度台上字第156號
    判決，駁回黃光春所提確認春煇公司83年２月28日所召開之
    股東臨時會無效之訴。而黃麗齡就同一股東會決議，所提起
    之確認無效之訴，亦經本院判決駁回。足見春煇公司於上開
    時間改選董監事之臨時股東會，自始有效。換言之，己○○
    自83年２月28日起，即為經合法選任之春煇公司負責人，得
    對外代表該公司。是以黃光春、黃麗齡以春煇公司代表人名
    義，與上訴人簽訂之房屋租賃契約，對春煇公司不生效力，
    更無表見代理適用之可言。縱黃光春於91年間逝世後，黃麗
    齡猶以黃光春之代理人名義，代表春煇公司與上訴人簽訂租
    約，亦不能拘束春煇公司。上訴人無使用系爭建物之正當權
    源，應遷讓交還該建物予甲○○等人及東光公司，並給付（
    返還）相當於租金之不當得利等情。業經本院調取該案卷核
    閱屬實，並有第5305號判決及確定證明書可佐（原審卷68至
    71 頁、第83頁）。乃上訴人於本件既未提出新訴訟資料，
    用以推翻該判斷，其仍主張就系爭建物有不定期租賃關係存
    在，並以被上訴人否認為由，求予確認，依上說明，即與民
    事訴訟上之誠信原則有違，不應准許。又上訴人與春煇公司
    就系爭建物既無租賃關係存在，縱該公司嗣將其所有權應有
    部分讓與甲○○等人，仍無上訴人依買賣不破租賃原則，主
    張對甲○○等人有租賃關係存在之餘地。是以春煇公司是否
    曾因分管該建物？及因該分管，於春煇公司嗣將其所有權應
    有部分轉讓與甲○○等人後，該租約關係是否對於甲○○等
    人仍屬存在？或得否拘束東光公司等節，於本件之判斷均屬
    不生影響。上訴人雖舉「透明房訊」之法拍公告節本，以主
    張春煇公司有分管之事實，並另請求訊問證人黃麗齡，經核
    即無訊問必要，應予說明。
七、上訴人又主張，春煇公司因內部糾紛，自93年11月起，即未
    再繳納大樓公共管理水電等費用，已由伊代繳第三樓整層之
    各該費用，計67萬7,831元。且預估將來1年內，仍有不繳納
    之虞，須由伊繼續代墊，爰本於無因管理之法律關係，請求
    甲○○等人應償還150萬元之墊付費用等情。 雖據提出水電
    費及管理費之繳納收據為證（原審卷34至40頁），然為甲○
    ○等人所否認全樓繳納，並提出東光公司繳納管理費繳費單
    、春暉新世界大樓東光自治區管理委員會管理費收取表及東
    光公司廠商付款簽收簿為證（同上卷88至91頁、120頁、121
    至124頁）。
八、經按，無因管理，須管理人未受委任，並無法律上之義務而
    為本人管理事務。且必管理人之管理係利於本人，又不違反
    本人明示或可得推知意思之情形下，該管理人始得就其為本
    人支出之必要或有益費用，請求本人償還，此觀諸民法第17
    2條、第176條之規定甚明。本件系爭台北市○○○路413號3
    樓建物之全部坪數，為851.01坪。其中東光公司使用547.11
    坪，由林森北路413號出入。管理費以547坪計算，營業時每
    月每坪收取80元計4萬3,760元，空置時每月每坪收取半價即
    40 元，計2萬1,880元。另上訴人（東光舞廳）使用303.9坪
    ，由台北市○○街46號出入。 管理費以298坪計算，營業時
    每月每坪收取70元計2萬860元，空置時每月每坪收取半價即
    35 元，計1萬430元。以上二業主均僅繳納自身應負擔之部
    分，未包括林森北路413號3樓全部坪數應繳納之管理費等情
    ，有上訴人不爭執真正之春暉新世界東光自治區管理委員會
    函件可佐（原審卷130頁)。則上訴人主張其繳付該第三樓全
    部之管理費用云云，已非可取。又縱上訴人確有繳付所稱之
    系爭相關費用，然依上訴人於另件排除侵害事件審理中所提
    出之房屋租賃契約書第四條之約定，關於系爭建物之電費、
    瓦斯費、清潔費、保全費、大樓管理費及其他費用等，概均
    應由上訴人自行負擔（見原審卷104頁）。顯見上訴人係主
    觀上認為其依租約，合法占有系爭建物，並依該租約之約定
    （該租約實際上對春煇公司不生效力，已如前述），繳納相
    關費用，並非本於無因管理之意思，為春煇公司或甲○○等
    人管理事務。是以上訴人就尚未繳納之相關費用，不得請求
    甲○○等人償還，固無足論。即其已繳納之費用，亦不得依
    無因管理之法律關係，請求甲○○等人償還。從而，上訴人
    請求甲○○等人給付（償還)150 萬元之本息，仍屬不應准
    許。
九、綜上所述，上訴人請求確認就系爭建物，有不定期租賃關係
    存在； 及請求甲○○等人給付其150萬元之本息，均屬不應
    准許。原審駁回上訴人之訴及其假執行之聲請，於法並無違
    誤。上訴論旨，指摘原判決不當，聲明廢棄，非有理由。又
    本件為判決之基礎已臻明確，兩造其餘攻擊防禦方法，經核
    與勝負之判斷無涉，爰不予逐一論酌，附此敘明。
十、據上論結，本件上訴為無理由，依民事訴訟法第449條第1項
    、第78條，判決如主文。
中    華    民    國    97    年    2    月    27     日
                    民事第十二庭
                        審判長法  官  陳駿璧
                              法  官  陳邦豪
                              法  官  王仁貴
正本係照原本作成。
如不服本判決，應於收受送達後20日內向本院提出上訴書狀，其
未表明上訴理由者，應於提出上訴後20日內向本院補提理由書狀
（均須按他造當事人之人數附繕本）上訴時應提出委任律師或具
有律師資格之人之委任狀；委任有律師資格者，另應附具律師資
格證書及釋明委任人與受任人有民事訴訟法第466條之1第1項但
書或第2項（詳附註）所定關係之釋明文書影本。
中    華    民    國    97    年    2     月    29    日
                              書記官  章大富
附註：
民事訴訟法第466條之1（第1項、第2項）：
對於第二審判決上訴，上訴人應委任律師為訴訟代理人。但上訴
人或其他法定代理人具有律師資格者，不在此限。
上訴人之配偶、三親等內之血親、二親等內之姻親，或上訴人為
法人、中央或地方機關時，其所屬專任人員具有律師資格並經法
院認為適當者，亦得為第三審訴訟代理人。


司法院資訊處製作；財團法人民間司法改革基金會備份。
